臺灣板橋地方法院民事判決　　　　　　　95年度簡上字第48號
上　訴　人　傅經國即建元土木包工業
訴訟代理人　廖大鵬律師
複代 理 人　關維忠律師
被上 訴 人　台北縣鶯歌鎮公所
法定代理人　甲○○
訴訟代理人　薛松雨律師
　　　　　　王玫珺律師
　　　　　　林佳薇律師
上列當事人間請求給付租金等事件，上訴人對於中華民國95年1
月10日本院板橋簡易庭94年度板簡字第1717號第一審判決提起上
訴，並為訴之減縮，經本院於96年6 月13日言詞辯論終結，判決
如下：
    主  文
原判決關於駁回上訴人後開第二項之訴及訴訟費用之裁判均廢棄
。
被上訴人應給付上訴人新台幣壹佰肆拾柒萬捌仟零貳拾肆元，及
其中新台幣捌拾壹萬玖仟佰拾陸元自民國九十三年七月一日
起，另新台幣陸拾伍萬捌仟陸佰捌拾捌元自民國九十四年九月七
日起均至清償日止，按年息百分之五計算之利息。
其餘上訴駁回。
第一審、第二審訴訟費用，由上訴人負擔十分之一，餘由被上訴
人負擔。
    事實及理由
一、程序方面：
  (一)按訴之變更或追加，非經他造同意，不得為之。但擴張或減
    縮應受判決事項之聲明者，不在此限，民事訴訟法第446 條
    第1 項、第255 條第1 項第3 款定有明文。又上開規定，於
    對於簡易程序之第一審裁判上訴時並準用之，同法第436 條
    之1 第3 項亦有明文。查上訴人於原審起訴時，其訴之聲明
    本係包括先位部分即被上訴人應給付上訴人新台幣（下同）
    1,576,030 元，及自民事準備書一狀送達翌日起至清償日止
    ，按年息百分之5 計算之利息以及備位部分即被上訴人應給
    付上訴人1,534,402 元，及其中819,336 元自民國93年7 月
    1 日起，另715,066 元自民事準備書一狀送達翌日起均至清
    償日止，按年息百分之5 計算之利息。嗣上訴人對原審判決
    不服，提起上訴，並於本院96年2 月14日行準備程序時，將
    其訴之聲明變更為被上訴人應給付上訴人1,511,159 元，及
    其中819,336 元自93年7 月1 日起，另691,823 元自民事準
    備書一狀送達翌日起均至清償日止，按年息百分之5 計算之
    利息。核上訴人前揭所為，係屬減縮應受判決事項之聲明者
    ，揆之前揭規定，不在禁止之列，自應准許，合先敘明。
  (二)次查，本件上訴人提起上訴時，被上訴人之法定代理人原為
    蘇有仁，嗣於95年3 月1 日，因原法定代理人蘇有仁因案遭
    羈押而停職，經台北縣政府指定甲○○代理台北縣鶯歌鎮鎮
    長職務而變更為甲○○，並經上訴人具狀聲明承受訴訟，有
    台北縣政府95年6 月20日函暨所附資料及承受訴訟聲明狀存
    卷可參（見本院卷第49頁起、第56頁）。惟被上訴人之法定
    代理人嗣又於96年1 月2 日，再次變更為蘇有仁，後又因蘇
    有仁依法辭任，而再由甲○○予以代理，故被上訴人之法定
    代理人現仍為甲○○，並業經其再次具狀聲明承受訴訟在卷
    （見本院卷第153 頁），以上經核於法均無不合，自應准許
    。
  (三)復按，民事訴訟法第447 條規定「當事人不得提出新攻擊或
    防禦方法。但有下列情形之一者，不在此限：三對於在第一
    審已提出之攻擊或防禦方法為補充者。」，上開規定依同法
    第436 條之1 第3 項規定，於對於簡易程序之第一審裁判上
    訴時並準用之。查本件上訴人因於原審即已主張基於兩造間
    所簽訂之工程合約、於臺北縣鶯歌鎮調解委員會所成立之調
    解書內容、民法第179 條、第184 條第1 項前段規定，被上
    訴人就使用鋼軌樁及鐵板超過約定之60天期限部分，應按以
    60天為1 期，依原約定之給付金額，再為給付予上訴人，並
    聲請調查證據，惟原審均未予以調查，故上訴人於提起本件
    上訴後，再次為調查證據之聲請，應認僅是作為補充其於原
    審所為之主張，並非新提出攻擊防禦方法，於法並無不合，
    併予敘明。
二、上訴人主張：(一)緣被上訴人因納莉颱風導致鶯歌溪護岸崩塌
    ，為維護沿岸居民安全，先行施打鋼軌樁及鐵板予以支撐，
    以防止坍方持續擴大；被上訴人為此發包「鶯歌鎮大湖里、
    南鶯里、建德里及中湖里等搶修工程」（下簡稱系爭工程）
    ，並於90年12月27日與上訴人簽定「台北縣鶯歌鎮公所工程
    合約書」（下稱系爭合約）。而上訴人於簽約後，除立即施
    作系爭工程外，被上訴人就系爭工程亦已於91年3 月27日予
    以驗收通過。惟因被上訴人遲遲未將納莉颱風鶯歌溪護岸受
    損部分予以修復，以致被上訴人於系爭工程內所租用之鋼軌
    樁及鐵板迄今仍未拆除，且僅支付上訴人1 期（即60天）之
    租金。由於被上訴人自91年3 月1 日起即未支付使用上開鋼
    軌樁及鐵板之租金，並就上訴人屢屢聲請是否續租或停止租
    約予以拔除乙節，未置可否，原告為此乃向臺北縣鶯歌鎮公
    所調解委員會聲請調解，嗣經兩造達成協議調解成立，並經
    該會於93年1 月13日製作「臺北縣鶯歌鎮公所調解委員會調
    解書」。依上開調解書內容，被上訴人同意就中湖路120 號
    部分，以60天為1 租期，期間自91年3 月1 日起至同年4 月
    30日止，鋼軌樁及鐵板之租金為23,808元正；大湖路123 號
    部分，以60天為1 租期，期間自91年3 月1 日至93年1 月15
    日止，鋼軌樁及鐵板之租金為795,528 元，上述租金總計81
    9,336 元，被上訴人並允諾於93年6 月30日前付清。惟被上
    訴人迄今仍未依調解內容支付分文租金，尚且僅中湖路120
    號之護岸工程施作完成，始同意上訴人於91年4 月30日拔除
    中湖路120 號之鋼軌樁及鐵板；另大湖路123 號之護岸工程
    雖近日完工，惟迄今仍未通知或准予上訴人拔除鋼軌樁及鐵
    板。又上開臺北縣鶯歌鎮公所調解委員會於93年1 月13日製
    作之「臺北縣鶯歌鎮公所調解委員調解書」，雖事後未經送
    法院核定，惟該調解書僅不生與民事確定判決有同一效力而
    已，尚不影響兩造間已成立之協議，而仍具有民法上和解之
    效力，則上訴人自得向被上訴人請求819,336 元之租金（即
    中湖路120 號自91年3 月1 日起至同年4 月30日止之租金23
    ,808 元 ，以及大湖路123 號自91年3 月1 日至93年1 月15
    日止之租金795,528 元）。(二)另由於「臺北縣鶯歌鎮公所調
    解委員會調解書」係於93年1 月13日製作，且其中大湖路12
    3 號之租金僅計算至93年1 月15日止，其後自93年1 月16日
    起之租金，並未在上開協議範圍內。惟被上訴人既仍繼續使
    用該鋼軌樁及鐵板，自應續按以60天為1 期，每期應給付原
    告69,600元（即鋼軌樁1 期54960 元，鐵板1 期14640 元）
    至拆除為止。而上開大湖路123 號所使用之鋼軌樁及鐵板嗣
    係於94年8 月5 日始經通知上訴人拆除，則自93年1 月16日
    起至94年8 月5 日止，計有568 天，故其租金總計為691,82
    3 元（已含5 ％稅捐）。基此，被上訴人所應給付予上訴人
    之租金即上開2 項合計應為1,511,159 元（即819,336 ＋69
    1,823 ＝1,511,159） 。(三)關於代理被上訴人出席臺北縣鶯
    歌鎮公所調解委員會之調解者為訴外人乙○○，而訴外人乙
    ○○為系爭工程之承辦人員（即被上訴人之員工）；此外，
    鶯歌鎮公所調解委員會會址即位於被上訴人之樓上，該調解
    委員會應有通知被上訴人前來進行調解，否則訴外人乙○○
    為何當日得以出席調解，又豈有在未經授權情形下，甘冒偽
    造文書刑責，而簽署為被上訴人代理人之名義，顯見被上訴
    人確有授權訴外人乙○○前來進行調解，被上訴人事後否認
    有授權予訴外人乙○○，純為片面卸責之詞。再退萬步言，
    縱認被上訴人確實未授權予訴外人乙○○前來調解，惟被上
    訴人既知悉訴外人乙○○表示為其代理人而不為反對之表示
    者，依民法第169 條表見代理之規定，對於上訴人自亦應負
    授權人責任。(四)爰本於系爭合約（按上訴人主張係屬承攬與
    租賃之混合契約）、調解書之法律關係暨民法第451 條規定
    、民法第179 條不當得利及民法第184 條第1 項前段侵權行
    為之法律關係，提起本件訴訟等語（上訴人於原審聲明：先
    位部分即被上訴人應給付上訴人1,576,030 元，及自民事準
    備書一狀送達翌日起至清償日止，按年息百分之5 計算之利
    息，備位部分即被上訴人應給付上訴人1,534,402 元，及其
    中819,336 元自93年7 月1 日起，715,066 元自民事準備書
    一狀送達翌日起均至清償日止，按年息百分之5 計算之利息
    。原審為上訴人敗訴之判決，上訴人聲明不服提起上訴，且
    為訴之聲明減縮之變更。）。併為上訴聲明：原判決廢棄；
    被上訴人應給付上訴人1,511,159 元，及其中819,336 元自
    93年7 月1 日起，691, 823元自民事準備書一狀送達翌日起
    均至清償日止，按年息百分之5 計算之利息；並陳明願供擔
    保請准宣告假執行。
三、被上訴人則以：(一)系爭合約係屬承攬契約性質，上訴人稱係
    承攬與租賃之混和契約，並據而請求被上訴人應依系爭合約
    支付租金云云，顯有未合。何況系爭工程施作完竣後，上開
    鋼軌樁及鐵板之全部運離或清除，乃係屬上訴人之義務，且
    被上訴人於工程完竣並經核准驗收後，除給付上訴人前開鋼
    軌樁及鐵板之60日租金外，另給付上訴人拔樁機及運費等拆
    除費用。職是，上訴人於受領被上訴人之清除費用後，卻怠
    於履行清運之義務，已違反契約約定，故上訴人要求被上訴
    人給付其自行遲延期間之費用，顯無理由。況且系爭工程完
    竣後，被上訴人無繼續使用系爭鋼軌樁及鐵板之必要，上訴
    人未履行其清除義務，反要求被上訴人給付租金，悖於常理
    ，且違反誠信原則。縱認被上訴人應給付租金，亦係上訴人
    權利濫用所致，應予禁止。又縱認被上訴人有不當得利，惟
    該工程於91年3 月27日既已經核准驗收而告完竣，且上訴人
    依約應清除系爭鋼軌樁及鐵板，然其明知被上訴人無繼續使
    用鋼軌樁、鐵板之必要，卻怠於履行其清除義務，反濫用權
    利向被上訴人主張不當得利，顯有民法第180 條第3 款、第
    4 款之情形。因此，縱認被上訴人有不當得利，上訴人依前
    開規定仍不得請求該租金利益之返還。(二)被上訴人並未委任
    訴外人乙○○參加93年1 月13日之調解，故訴外人乙○○所
    為調解內容，被上訴人否認，對被上訴人不生效力。因此，
    上訴人所提之「台北縣鶯歌鎮公所調解委員會調解書」，除
    未依民事訴訟法第415 條之1 規定送法院核定，不具調解效
    力外，訴外人乙○○未提出受被上訴人委託之委任書，其以
    被上訴人名義所為之調解，係屬無權代理，且無表見代理之
    外觀，茲被上訴人既不予承認，故上訴人之主張顯無理由。
    (三)系爭工程未有延長履約期限等情，上訴人應就租約延長之
    主張負舉證責任。本件大湖路123 號及中湖街120 號鋼鐵樁
    工程，租約期間為60日，被上訴人未曾與上訴人議定延長租
    期之約定，上訴人應就該等主張負舉證責任。又系爭工程驗
    收完竣後，被上訴人已無使用系爭鋼軌樁及鐵板之必要，自
    未受有利益，上訴人應就被上訴人受有利益之主張，負舉證
    責任。上訴人主張上開鋼軌樁及鐵板在護岸工程未完成前，
    被上訴人有繼續使用之必要，惟系爭工程之目的在固定坡邊
    ，與被上訴人另行發包之護岸工程無涉，被上訴人於91年3
    月27日核准驗收，即認該坡邊業已固定無鬆動下滑之虞，無
    使用該鋼軌樁及鐵板之必要。上訴人徒以無關聯之護岸工程
    未完成，主張被上訴人有繼續使用鋼軌樁及鐵板之必要，未
    提出證據以實其說，自不可採信。另系爭工程完竣後，上訴
    人本應負拔除鋼軌樁及鐵板之義務，無庸被上訴人再次行文
    同意，被上訴人自無答覆上訴人聲請書之義務。上訴人主張
    其屢屢聲請拔除，被上訴人未為答覆，惟系爭工程於驗收核
    准後，即告完竣，租期屆至，上訴人本應依約清除上開鋼軌
    樁及鐵板，毋庸被上訴人行文同意，上訴人所提之聲請書，
    被上訴人無答覆之義務，自不能以此推論被上訴人有延長租
    約之意等語，資為抗辯，併為答辯聲明：駁回上訴，如受不
    利判決，願供擔保請准宣告免為假執行。
四、兩造均不爭執之事實（參見本院卷第149頁）
  (一)上訴人因承攬被上訴人系爭工程，而於90年12月27日與被上
    訴人簽訂系爭合約「台北縣鶯歌鎮公所工程合約書」（下稱
    系爭合約）。
  (二)系爭工程於91年3 月27日經核准驗收通過，被上訴人並依據
    系爭工程決算書給付上訴人666,843元整。
  (三)依系爭工程決算書「工程名稱：大湖路123 號」之「工程項
    目鋼軌9M*150支60天」，結算數量為8 （單位），金額為54
    ,960 元 ，「工程項目鐵板（2.5M*6M）8塊60天」，結算數
    量為40（單位），金額為14,640元。亦即大湖路123 號所使
    用之鋼軌樁及鐵板，如以60天為1 期，每期之金額各為54,9
    60元及14,640元（均未含稅）。
  (四)系爭工程決算書「工程名稱：中湖街120 號」之「工程項目
    鋼軌6M*60 支60天」，結算數量為6 （單位），金額為16,4
    88元，「工程項目鐵板（2.5M*5.0M）4塊60天」，結算數量
    40（單位），金額為7,320 元。亦即中湖街120 號所使用之
    鋼軌樁及鐵板，如以60天為1 期，每期之金額各為16,488元
    及7,320元（均未含稅）。
  (五)上訴人曾以原證物三之申請書數件，向被上訴人申請拆除系
    爭工程使用之鋼軌樁、鐵板，惟被上訴人始終未就上揭申請
    案予以准許或回覆。
  (六)系爭工程中關於「中湖街120 號」之鋼軌樁、鐵板係於91年
    4 月30日拔除。至「大湖路123 號」之鋼軌樁、鐵板，上訴
    人則係於94年8 月5 日始接獲被上訴人通知並拆除。
  (七)就系爭工程使用上開鋼軌樁及鐵板逾期一事，上訴人與被上
    訴人之員工乙○○（未出具委任狀）曾於93年1 月13日，在
    臺北縣鶯歌鎮公所調解委員會成立調解，並製有調解書，但
    上開調解書尚未送法院核定。
五、爭執事項：
    本件經依民事訴訟法第436條之1第3項、第463條準用同法第
    270 條之1 第1 項第3 款規定，整理並協議簡化爭點後，兩
    造同意就本院96年4 月16日準備程序時，協議簡化之爭點即
    (一)本件系爭工程契約之性質為何，究係單純的承攬契約或承
    攬與租賃之混合契約？(二)系爭工程所使用之鋼軌樁及鐵板，
    上訴人能否於系爭工程驗收完峻後，立即予以拆除？抑或需
    經被上訴人許可始能予以拆除？又被上訴人於系爭工程驗收
    完竣後，有無繼續使用上開鋼軌樁及鐵板之必要？(三)93年1
    月13日在臺北縣鶯歌鎮公所調解委員會所成立之調解，其效
    力為何？又被上訴人之員工乙○○參與當日之調解程序是否
    係經被上訴人授權？有無構成表現代理之餘地？(四)上訴人請
    求被上訴人就系爭工程逾期（超過60天）繼續使用上開鋼軌
    樁、鐵板部分，按每60天為1 期，每期金額各為54,960元、
    14,640元、16,488元、7,320 元計付至全部拆除為止（即本
    件上訴人減縮後之聲明），有無理由？為主張及辯論（見本
    院卷第150頁），茲分別審究如下。
六、關於「本件系爭工程契約之性質為何，究係單純的承攬契約
    或承攬與租賃之混合契約？」爭點部分：
  (一)按「稱承攬者，謂當事人約定，一方為他方完成一定之工作
    ，他方俟工作完成，給付報酬之契約。約定由承攬人供給材
    料者，其材料之價額，推定為報酬之一部」，民法第490 條
    定有明文。次按「稱租賃者，謂當事人約定，一方以物租與
    他方使用收益，他方支付租金之契約。前項租金，得以金錢
    或租賃物之孳息充之。」民法第421 條亦定有明文。又解釋
    契約，固須探求當事人立約時之真意，不能拘泥於契約之文
    字，但契約文字業已表示當事人真意，無須別事探求者，即
    不得反捨契約文字而更為曲解，並有最高法院17年上字第11
    18號判例意旨可供參照。
  (二)依上訴人於原審所提出之起訴狀記載，本件系爭合約之簽訂
    乃係由於納莉颱風導致鶯歌溪護岸崩塌，為維護沿岸居民之
    安全，須先行施打鋼軌樁及鐵板予以支撐，以防止坍方情形
    持續擴大，被上訴人為此而發包系爭工程予上訴人，雙方因
    之簽訂系爭合約。再依系爭合約內容觀之，開宗明義已表明
    「採購機關台北縣鶯歌鎮公所為委請得標廠商建元土木包工
    業承造『鶯歌鎮大湖里、尖山里、南鶯里、建德里及中湖里
    等搶修工程』，以解決水溝、道路疏通及路面補修問題等問
    題，雙方同意訂立本契約，共同遵守，‧‧‧‧」等語，可
    見系爭合約之標的應係屬『工程之定作』，即兩造約定由上
    訴人為被上訴人完成一定之工作（即系爭工程），被上訴人
    則俟工作完成後，給付報酬予上訴人，自係屬承攬契約無疑
    。
  (三)又上訴人雖主張系爭合約就有關使用鋼軌樁及鐵板部分，係
    屬兼具租賃契約之混合契約性質云云。惟依上訴人所提出之
    工程預算書、工程決算書所載，系爭工程有關使用鋼軌樁及
    鐵板部分，其計價方式乃係依系爭合約第3 條所載附件之第
    4 款「屬於依實際施作或供應數量結算之部分，以本契約中
    所列履約標的項目及單價，依完成履約實際供應數量給付」
    約定，而依實作數量予以計付報酬乙節，有該工程預算書及
    工程決算書在卷可稽（見原審卷第27頁、第28頁、第34頁、
    第35頁），參以上訴人於所提呈之書狀內亦已自承：本件系
    爭工程中有關大湖路123 號、中湖街120 號之搶修工程所使
    用之材料、機具及設備，僅僅為挖土機、鋼軌、鐵板、打樁
    機，別無其他材料、機具及設備等語（見本院卷第34頁、第
    66頁），在在均足徵系爭工程之使用鋼軌樁及鐵板，乃係屬
    上訴人為完成所承攬之工作而必需使用之材料、機具、設備
    ，且其計價方式亦係採一般工程契約所常用之實作實算方式
    為之，顯然並非係由被上訴人與上訴人另行訂立租賃契約後
    ，再由上訴人交付被上訴人占有而使用者甚明。更何況，系
    爭合約包括其所有附件在內，均始終未曾出現任何有關「租
    賃」之文字，且證人乙○○於本院準備程序時到庭亦係證稱
    ：本件之鋼軌樁及鐵板均非另外承租，而係上訴人所承包之
    工程中之1項 ，無另外訂租賃契約等語（見本院卷第97、98
    頁）。至上開工程預算書所載「鋼軌6M*60 支60天」、「鐵
    板（2.5M*5.0M）4塊60天」、「鋼軌9M*150支60天」、「鐵
    板（2.5M*6M）8塊60天」，所以會以60天為期，乃係由於系
    爭工程之完工期限，本係應自開工日起30日曆天需完工，但
    因為害怕後續工程（指復舊計畫）無法順利銜接，所以才特
    別以60天來計算予以緩衝等情，亦經證人乙○○到庭證述綦
    詳（見本院卷第100 頁），顯與上訴人前揭所稱兩造間有另
    訂租賃契約，租期係60天云云毫無相干，自不得僅因上開工
    程預算書就鋼軌樁及鐵板之使用期限為60天，超過系爭工程
    之完工期限，即遽謂就該部分兩造間係另訂有租賃契約。因
    此，參諸前揭說明，系爭合約之契約文字既業已表示當事人
    間之真意，自無須別事探求，即不得反捨契約文字而更為曲
    解，是尚難認被上訴人與上訴人間就鋼軌樁及鐵板之使用有
    另成立租賃契約之真意，上訴人主張就上開部分兩造間有另
    成立租賃契約云云，顯不足採。
  (四)綜上，系爭合約乃係屬單純之工程承攬契約應可認定，就鋼
    軌樁及鐵板之使用應係屬工程項目之1 ，且為上訴人完成工
    作所必要，僅不過其計價標準係以使用60 天 之代價為工程
    款之估算標準而已，誠與租賃無涉。
七、關於「系爭工程所使用之鋼軌樁及鐵板，上訴人能否於系爭
    工程驗收完峻後，立即予以拆除？抑或需經被上訴人許可始
    能予以拆除？又被上訴人於系爭工程驗收完竣後，有無繼續
    使用上開鋼軌樁及鐵板之必要？」爭點部分：
  (一)系爭工程所使用之鋼軌樁及鐵板係屬上訴人為完成所承攬之
    工作，所必須使用之材料，且係上訴人所應自備者，已如前
    述，則依系爭合約第8 條第3 項約定「乙方依系爭合約第8
    條第3 項約定「乙方（即上訴人）自備之材料、機具、設備
    ，其品質應符合本契約之規定，進入施工場所後由乙方負責
    保管。非經甲方許可，不得擅自運離。」（見原審卷第11頁
    ），且證人乙○○於本院調查時到庭亦係證稱：依系爭合約
    第8 條第3 項約定之精神，上訴人是要經過被上訴人之同意
    或是由被上訴人通知上訴人，才可以拆除系爭工程所使用之
    鋼軌樁及鐵板等語（見本院卷第99頁），可知上訴人主張系
    爭工程所使用之鋼軌樁及鐵板，係需經被上訴人許可始能予
    以拆除乙節，應非子虛。
  (二)被上訴人於系爭工程驗收完竣後，仍有繼續使用上開鋼軌樁
    及鐵板之必要等情，亦據證人乙○○於同日到庭時證述：「
    ‧‧‧‧當初預計60天為一期，應該是足夠的，但是在60天
    之後，因為沒有做擋土牆去替代支撐的鋼軌樁及鐵板，如果
    在期滿時就把鋼軌樁及鐵板拆除，會有立即危險，上面的廠
    房會垮下。（問：上訴人是否曾要求拆除鋼軌樁及鐵板或被
    上訴人是否曾通知拆除或根本不能拆除，會有立即危險？）
    可以拆，可是要有替代方案，當初因為納利颱災發生，所以
    我們就先請上訴人以鋼軌樁及鐵板來擋（擋土牆的作用），
    以防止災害擴大，但是因為納利颱災我們有復舊計畫，而負
    責復舊計畫的承辦人員未將本段列入設計（規劃擋土牆來取
    代），致使我們不敢拆除。所以我們並沒有主動通知上訴人
    來拆除，而且縱使上訴人有要求我們同意拆除，我們也不敢
    同意，必須要有替代品出來，我們才敢同意，所以直到去年
    替代品出來後，我們才通知上訴人來拆除」等語綦詳（見本
    院卷第98頁），則系爭工程所使用之鋼軌樁及鐵板，其作用
    既係用來充作臨時擋土牆之用，按諸常理，自需於有替代方
    案之時，方得予以拆除，否則又將如何維護鶯歌溪沿岸人民
    之生命、財產安全，由此益見證人乙○○上開所為證稱，應
    屬實情，被上訴人雖一再辯稱於系爭工程驗收完竣後，即無
    再使用上開鋼軌樁及鐵板之必要云云，惟應係臨訟規避之詞
    ，自不足採。
八、關於「93年1 月13日在臺北縣鶯歌鎮公所調解委員會所成立
    之調解，其效力為何？又被上訴人之員工乙○○參與當日之
    調解程序是否係經被上訴人授權？有無構成表現代理之餘地
    ？」爭點部分：
  (一)按依鄉鎮市調解條例規定由各該鄉鎮市公所調解委員會調解
    成立所作成之調解書，係屬雙方當事人以終止爭執為目的而
    互相讓步所為之合意。縱該調解書因未經法院核定，不生鄉
    鎮市調解條例第24條第2 項規定之與民事確定判決有同一之
    效力，仍應認為具有私法上和解契約之效力（最高法院87年
    度台上字第2342號、84 年 度台上字第1862號裁判意旨參照
    ）。而本件就系爭工程之使用鋼軌樁及鐵板逾期一事，上訴
    人與被上訴人之員工乙○○曾於93年1 月13日，在台北縣鶯
    歌鎮公所調解委員會成立調解，並製有調解書乙事，除有該
    份調解書在卷可按（見原審卷第44頁）外，亦為兩造協議所
    不爭執（見前揭不爭執事項第(七)項），且雖上揭調解書迄未
    經送法院核定，但依前揭說明，亦僅該調解書不生與確定判
    決同一之效力而已，然仍應認其具有私法上和解契約之效力
    。
  (二)次按為委任事務之處理，須為法律行為，而該法律行為，依
    法應以文字為之者，其處理權之授與，亦應以文字為之。其
    授與代理權者，代理權之授與亦同，民法第531 條定有明文
    。又私法上之和解，依民法第736 條規定，係因當事人間之
    意思合致而成立，無以文字為之（訂立書面契約）為必要，
    即非屬法定要式行為，則依上說明，因委任事務之處理，而
    須為私法上之和解時，其代理權之授與，自亦無須以文字為
    之，且該項代理權授與之意思表示並不以明示為限，如依表
    意人之舉動或其他情事，足以間接推知其有授權之意思者，
    即發生代理權授與之效力（最高法院32年上字第5188號判例
    、84年度台上字第1481號、第44號判決意旨參照）。本件兩
    造於93年1 月13日，在台北縣鶯歌鎮公所調解委員會所成立
    之調解，雖無與確定判決同一之效力，但仍具有私法上和解
    契約效力乙節，已如上述，且由於該調解係僅具私法上和解
    契約之效力，而私法上之和解，又非屬法定要式行為。因此
    ，縱被上訴人之員工即證人乙○○於代理被上訴人出席該次
    調解時，係未據提出書面之委任狀，然依前揭說明，只需被
    上訴人確實有授權，且該授權並不以明示為限，如依表意人
    之舉動或其他情事，足以間接推知其有授權之意思者，即生
    效力，則證人乙○○之代理被上訴人與上訴人所達成之意思
    表示合致，即應對為本人之被上訴人發生效力，不因其未提
    出書面之委任狀而受影響。
  (三)查證人乙○○之參與該次調解乃係出於被上訴人之授權乙節
    ，業據證人乙○○於本院準備程序時到庭證述：「‧‧‧‧
    （問：調解當天為何會到場參與調解，經過情形如何？）因
    為調解委員會有發通知給公所，我是公所就本件工程的監工
    ，所以由我出席調解會，一般我們公所的作業程序是誰負責
    就由誰出席，當天是丙○○委員輪值調解委員，因為雙方都
    已經到場，所以調解委員會同意我的委任狀後補，就直接進
    行調解，過程我是據實陳述，如同調解委員會的調解筆錄所
    載。（問：當天調解是否成立？）是的，調解事實上是有成
    立的，但是因為一直沒有辦法在調解筆錄上蓋公所的關防，
    且無法取得委任狀，所以就沒有辦法送法院核備。‧‧‧‧
    （問：出席調解前，有無鎮公所內部其他人知悉？）在本次
    調解前已經在公所有召開4 次協調會，我是召集，我們秘書
    主持，還有財政課長、主計室主任都有出席，調解通知書寄
    來公所，除了我之外，我們課長也知道，我有簽『屆時準時
    出席』內容的浮簽上呈，由我們建設課長蓋章代決。（問：
    當天出席調解委員會時，有何人知道？）我們課長應該知道
    。（問：當天出席調解委員會，是以何種身分出席？）我是
    以鎮公所承辦人監工的身分出席，並不是以我個人的身分出
    席，在場的人都知道，我也有表示。（問：出席調解會之前
    ，有無請示過上級？）本件在上訴人向公所請款時，我就有
    向我們鎮長蘇有仁請示過，經過鎮公所法律顧問說本案因為
    時間拖的比較長，變成不定期契約，應向縣府採購中心或調
    解委員會調解或提付仲裁，作為付款的依據，並請承包商同
    意打折，承包商當時也有同意打折，所以承包商才去聲請調
    解委員會調解，我在調解委員會與上訴人所作的調解內容，
    是以上述請示的結果為基礎，再經過計算，才成立如調解筆
    錄所載的內容，調解筆錄所載的內容並不是當天臨場經調解
    才寫出來的，是之前就已經精算過了，以60天為1 期，所以
    調解的內容是基於雙方之前所達成的共識而製作，目的是要
    有一個付款的依據。（問：所以鎮○○○○○道？）是的，
    而且在談上開經過時，鎮長也有在場，鎮長當場沒有表示不
    同意，還說要依顧問律師給我們的意見，作參考意見去處理
    ，我也不知道為何後來會變卦，簽了之後都沒有下文。‧‧
    ‧‧（問：4 次協調會內容？）就是否買斷（鋼軌樁及鐵板
    ）或給付租金一直都有在協調，但是沒有結果，後來請示鎮
    長跟公所的法律顧問後，才去調解。（問：參與調解前、後
    ，有無任何長官或同事表示說你不能代表公所？）都沒有，
    一直到本件訴訟後，才說我沒有委任狀，不能代表公所，我
    送上去的簽呈沒有一份退給原承辦人，連調解委員會也沒有
    ，所以我都不知道。‧‧‧‧（問：本件沒有委任狀的情況
    下，為何仍敢參與調解會並成立調解、簽名？）因為事先已
    經請示過機關首長（鎮長蘇有仁），而且有經過4 次協調，
    同時也有公所法律顧問提供意見參考，所以我才敢出席，因
    為調解內容是經過雙方協調過，鎮長跟法律顧問也沒有意見
    ，只是說要把計算式算清楚，並請承包商同意打折，所以我
    才敢在調解筆錄上簽名，調解的內容是經過我們計算過的。
    （問：對於公所說沒有出具委任狀，故沒有代理權，不能代
    表公所，有何意見？）在調解成立之後，上簽呈要求補委任
    狀期間，我有跟我們蘇有仁鎮長說如果我有錯，我願意接受
    處分，當時鎮長沒有表示意見，而且我還有請他儘快將簽呈
    核准下來，因為調解委員會也有在催了，當時他並沒有表示
    不同意我作代理人。‧‧‧‧」等語綦詳（見本院卷第95頁
    至第99頁），且據其所述該次調解事件之始末，依其情事，
    縱被上訴人未有明示之授權，亦堪認已足間接推知其有授與
    代理權之意，是參諸前揭所述，自應認證人乙○○所為係屬
    有權代理，其效力應及於為本人之被上訴人，被上訴人雖一
    再以未據提出書面委任狀為由，辯稱並未授權證人乙○○云
    云，惟揆之前揭說明，其所辯顯不足採。依此，上開調解內
    容既係證人乙○○本於被上訴人之授權而與上訴人間所達成
    之意思表示合致，依法自應對被上訴人發生效力，不容被上
    訴人恣意加以否認。
  (四)又證人乙○○所為係屬有權代理乙節，既經本院認定如前，
    自無再予審究有無構成表現代理餘地之必要，併此陳明。
九、關於「上訴人請求被上訴人就系爭工程逾期（超過60天）繼
    續使用上開鋼軌樁、鐵板部分，按每60天為1 期，每期金額
    各為54,960元、14,640元、16,488元、7,320 元計付至全部
    拆除為止（即本件上訴人減縮後之聲明），有無理由？」爭
    點部分：
  (一)按和解之本質，究為創設，抑為認定，應依和解契約之內容
    定之。當事人以他種之法律關係或以單純無因性之債務約束
    等，替代原有之法律關係時，屬於創設；否則，以原來而明
    確之法律關係為基礎而成立和解時，則屬認定。承前所述，
    兩造間於93年1 月13日，在台北縣鶯歌鎮公所調解委員會所
    成立之調解，雖無與確定判決同一之效力，但仍有私法上和
    解契約之效力，且由於證人乙○○所為係屬有權代理，故其
    效力應及於被上訴人。而依該調解書內容觀之，並參酌證人
    乙○○所為之證詞，可見該次調解之目的，乃係為了解決系
    爭工程於驗收完畢且屆滿60天之使用期限後，因後續之鶯歌
    溪護岸工程，遲遲未將該處護岸修復，以致於支撐之鋼軌樁
    及鐵板無法進行拆除，導致上訴人受有損失，所造成之糾紛
    而召開，且於協調過程中，業經雙方達成共識，以60天為1
    期，由被上訴人向上訴人另行承租而使用該些鋼軌樁及鐵板
    ，足徵當事人間係以他種之法律關係，來替代原有之法律關
    係，應屬創設性質。易言之，兩造就上開鋼軌樁及鐵板之使
    用已然另成立有租賃之法律關係，來替代原有之承攬法律關
    係。
  (二)次按租賃期限屆滿後，承租人仍為租賃物之使用收益，而出
    租人不即表示反對之意思者，視為以不定期限繼續契約，民
    法第451 條定有明文。本件依上開調解書之內容所載，就大
    湖路123 號部分，雖係訂有期間自91年3 月1 日起至93年1
    月15日止，而屬定期租賃性質，惟於上開期間屆滿後，即自
    93年1 月16日起迄至94年8 月5 日拆除為止，因被上訴人仍
    繼續為上開鋼軌樁及鐵板之使用，且上訴人亦未為任何反對
    之意思，依前開法條規定，即應視為以不定期限繼續契約，
    此觀證人乙○○所為之證詞：如超過調解所約定之期限，就
    再以60天為1 期延續下去，如不滿60天就依實際天數來核計
    等語（見本院卷第100 頁）亦可得知。又上開租賃契約於被
    上訴人通知上訴人拆除，而上訴人依通知予以拆除時，即堪
    認雙方已合意終止，附此敘明。是上訴人主張依系爭調解書
    所載，足認兩造間就有關鋼軌樁及鐵板之使用，已另成立定
    期租賃法律關係，並於期限屆至後，復依民法第451 條規定
    ，視為以不定期限繼續契約等語，應屬有據。
  (三)又租賃期限屆滿後，承租人仍為租賃物之使用收益，而出租
    人不即表示反對之意見者，依民法第451 條規定視為以不定
    期限繼續契約，乃係指原定有期限之租賃契約變更為以不定
    期限繼續之而言，意即僅發生期限變更之效果，至其餘內容
    （如租金及其他條件）則均並未隨同變更（最高法院64年台
    上字第1579號判例意旨參照）。依此，則本件上訴人所得請
    求之租金數額，應包括(1)中湖街120 號之23,808元（期間自
    91年3 月1 日起至91年4 月30日止）；(2)大湖路123 號之79
    5,528 元（期間自91年3 月1 日起至93年1 月15日止，共計
    686 日）；以及(3)大湖路123 號之658,688 元（期間自93年
    1 月16日起至94年8 月5 日止，共計568 日）（計算方式：
    795,528 元÷686 日×568 日＝658, 688元；元以下四捨五
    入），合計為1,478,024 元，逾此範圍上訴人之請求並無理
    由。
十、綜上所述，上訴人本於兩造間於台北縣鶯歌鎮公所調解委員
    會所成立之調解，爰依租賃之法律關係暨民法第451 條規定
    ，請求被上訴人給付1,478,024 元，及其中819,336 元自93
    年7 月1 日起，另658,688 元自民事準備書一狀送達翌日即
    94年9 月7 日起均至清償日止，按年息百分之5 計算之利息
    ，為有理由，應予准許。逾此所為請求，則為無理由，應予
    駁回。原審就上開應准許部分，為上訴人敗訴之判決，尚有
    未洽，上訴意旨指摘原判決此部分不當，求予廢棄改判，為
    有理由，爰將原判決此部分廢棄改判如主文第2 項所示，另
    原審就上開不應准許部分，為上訴人敗訴之判決，並駁回其
    假執行之聲請，經核於法尚無不合，上訴意旨指摘原判決此
    部分不當，求予廢棄改判，為無理由，應予駁回；又本件所
    命給付，被上訴人上訴第三審所得利益未逾1,500,000 元，
    自不得上訴第三審，本院判決後已告確定，上訴人聲請准供
    擔保請求宣告假執行，自非所許。原判決駁回上訴人此部分
    假執行之聲請，理由雖有不同，惟結論則無二致，是原判決
    此部分仍應予以維持。
十一、本件事證已臻明確，兩造其他攻擊、防禦方法，及提出未
      援用之證據，經斟酌後認不影響判決結果，無逐一論述之
      必要，併此敘明。
十二、據上論結，本件上訴為一部有理由，一部無理由，依民事
      訴訟法第436 條之1 第3 項、第450 條、第449 條第1 項
      、第2 項、第79條，判決如主文。
中　　華　　民　　國　　96　　年　　6 　　月　　27　　日
                  民事第一庭    審判長法　官　李世貴
                                      法　官　許瑞東
                                      法　官　黃若美
以上正本證明與原本無異
本判決不得上訴。
中　　華　　民　　國　　96　　年　　6 　　月　　27　　日
                                      書記官　傅明華
